臺灣桃園地方法院刑事判決
110年度簡上字第443號
上  訴  人  臺灣桃園地方檢察署檢察官
被      告  褚柏昇



上列上訴人因被告違反洗錢防制法等案件，不服本院民國110年7
月7日110年度審簡字第210號刑事簡易判決（起訴案號：109年度
偵字第29085、32390號），提起上訴，暨移送併辦（111年度偵
字第888號），本院第二審合議庭判決如下：
    主  文
原判決撤銷。
褚柏昇幫助犯洗錢防制法第14條第1項之一般洗錢罪，處有期徒
刑3月，併科罰金新臺幣2萬元，罰金如易服勞役，以新臺幣1千
元折算1日。
    犯罪事實
褚柏昇依一般社會生活之通常經驗可知悉金融機構帳戶為個人信
用、財產之重要表徵，具有一身專屬性質，申設金融機構帳戶亦
無特殊條件限制，任何人得同時在不同金融機構申設多數帳戶供
己使用，一般人無故取得他人金融帳戶使用之行徑常與財產犯罪
密切相關，而可預見不自行申辦帳戶使用反而四處蒐集他人帳戶
資料者，通常係為遂行不法所有意圖詐騙他人，供取得及掩飾詐
得金錢所用，若提供帳戶予該人使用，即可能幫助犯罪份子作為
不法收取款項之用，並供該人將犯罪所得款項匯入，而藉此掩飾
犯罪所得之真正去向，但仍基於容任該結果發生亦不違背其本意
之幫助詐欺取財與幫助掩飾詐欺所得本質及去向之一般洗錢之不
確定故意，於民國109年6月間某日，在桃園市○○區○○路0段0巷0
號附近之7-11國航門市，將其申辦之第一商業銀行股份有限公司
（下簡稱第一商業銀行）帳號00000000000號帳戶之提款卡及該
帳戶之網路銀行帳號、密碼，以店到店之方式寄送給真實姓名年
籍不詳、LINE暱稱「小瑋」之詐欺集團成員，以賺取每月新臺幣
(下同)1萬元之出租帳戶報酬。嗣該人取得上開提款卡後，即與
所屬詐欺集團成員意圖為自己不法所有，基於詐欺取財、一般洗
錢之犯意聯絡，在如附表所示之詐欺時間，以如附表所示之方法
，對如附表所示之陳家怡、吳秉宸、蔡雅芳施以詐術，致渠3人
陷於錯誤，而分別於如附表所示之匯款時間，分別轉帳或匯款如
附表所示之金額至上揭第一銀行帳戶，而對渠3人實施詐騙得手
，再以該帳戶之網路銀行將上揭贓款轉帳至其他帳戶，而以此方
式掩飾上開詐欺犯罪所得款項之本質及去向，並因而獲取1萬元
之報酬。
    理  由
一、認定犯罪事實所憑之證據及理由：
　㈠上揭犯罪事實，業據被告褚柏昇於本院審理時坦承不諱，核
    與證人即告訴人蔡雅芳、吳秉宸、陳家怡於警詢證述相符，
    復有內政部警政署反詐騙諮詢專線紀錄表（蔡雅芳部分）、
    臺中市政府警察局霧峰分局成功派出所受理詐騙帳戶通報警
    示簡便格式表、受理各類案件紀錄表、郵政跨行匯款申請書
    、內政部警政署反詐騙諮詢專線紀錄表（吳秉宸部分）、南
    投縣政府警察局南投分局半山派出所受理詐騙帳戶通報警示
    簡便格式表、金融機構聯防機制通報單、吳秉宸與暱稱「瑜
    」之LINE對話記錄截圖、內政部警政署反詐騙諮詢專線紀錄
    表（陳家怡部分）、屏東縣政府警察局潮州分局中山路派出
    所受理各類案件紀錄表、受理刑事案件報案三聯單、金融機
    構聯防機制通報單、陳家怡與暱稱「NFXAGE新世代金融平台
    總客服」之LINE對話記錄截圖、被告於第一商業銀行申辦上
    揭帳戶之申請書及該帳戶之交易明細等在卷可稽，足認被告
    之任意性自白與事實相符，堪予採信。
  ㈡金融帳戶乃個人理財工具，依我國現狀，申設金融帳戶並無
    任何特殊限制，且可於不同之金融機構申請多數帳戶使用，
    是依一般人之社會通念，若見他人不以自己名義申請帳戶，
    反而收購或借用別人之金融帳戶以供使用，並要求提供提款
    卡及告知密碼，則提供金融帳戶者主觀上如認識該帳戶可能
    作為對方收受、提領特定犯罪所得使用，對方提領後會產生
    遮斷金流以逃避國家追訴、處罰之效果，仍基於幫助之犯意
    ，而提供該帳戶之提款卡及密碼，以利洗錢實行，仍可成立
    一般洗錢罪之幫助犯(最高法院108年度台上大字第3101號刑
    事裁定意旨參照)。查被告與LINE暱稱「小瑋」之人既素未
    蒙面，且被告為心智正常、有社會經驗之成年人，其主觀上
    當知悉「小瑋」以不合理利潤租用人頭帳戶之目的係為不法
    用途，且金流經由人頭帳戶被提領後將產生追溯困難之情，
    仍提供帳戶之網路銀行資料以利洗錢實行，參諸上揭最高法
    院裁定意旨，被告同有幫助一般洗錢之不確定故意甚明。
二、論罪科刑：
  ㈠刑法上之幫助犯，係對於犯罪與正犯有共同之認識，而以幫
    助之意思，對於正犯資以助力，而未參與實施犯罪之行為者
    而言。是如未參與實施犯罪構成要件之行為，且係出於幫助
    之意思提供助力，即屬幫助犯，而非共同正犯。本案被告雖
    有提供本案帳戶之提款卡、網路銀行帳號及密碼予詐欺集團
    使用，但被告單純提供帳戶資料供人使用之行為，並不等同
    於向被害人施以欺罔之詐術行為，亦非洗錢行為，且卷內亦
    無積極證據證明被告與本案實施詐騙之人有詐欺、一般洗錢
    之犯意聯絡，或有何參與詐欺被害人或一般洗錢行為，被告
    上揭所為，應屬詐欺取財、一般洗錢構成要件以外之行為，
    在無證據證明被告係以正犯犯意參與犯罪之情形下，應認被
    告所為係幫助犯而非正犯。
  ㈡核被告所為，係犯刑法第30條第1項前段、洗錢防制法第14條
    第1項之幫助一般洗錢罪及刑法第30條第1項前段、第339條
    第1項之幫助詐欺取財罪。被告以一提供帳戶資料之行為犯
    幫助一般洗錢及幫助詐欺取財二罪，及幫助本案詐欺集團詐
    騙如附表所示之告訴人財物並同時幫助洗錢，俱為想像競合
    犯，應依刑法第55條前段規定，從一重之幫助一般洗錢罪處
    斷。檢察官移請本院併案審理部分（即蔡雅芳部分）與檢察
    官提起公訴部分，具有裁判上一罪之關係，本院自得一併審
    理，附此敘明。 
　㈢刑之減輕事由：
　  被告幫助犯洗錢防制法第14條第1項之一般洗錢罪，於審判
    中自白，已如前述，應依洗錢防制法第16條第2項規定，減
    輕其刑；又被告幫助他人實行犯罪行為，為幫助犯，應依刑
    法第30條第2項規定，按正犯之刑減輕，並依法遞減之。
  ㈣撤銷原判決之理由：
　  原審就被告幫助詐欺取財犯行事證明確，予以論罪科刑，固
    非無見。惟被告本案所為，亦造成蔡雅芳之損害（即檢察官
    上訴後移送併辦部分），而此部分與上揭經原審認定有罪部
    分，有想像競合之裁判上一罪關係，原審未及審酌此部分，
    判決即屬無從維持；又被告提供本案帳戶提款卡、網路銀行
    帳號及密碼供本案詐欺集團成員使用，同有幫助一般洗錢之
    不確定故意，已如前述，原審認定被告幫助一般洗錢部分應
    不另為無罪諭知，亦有未洽。檢察官以被告提供本案帳戶資
    料之行為，應成立幫助一般洗錢罪為由，提起上訴，為有理
    由，且原審未及審酌併案部分，亦有未洽，應由本院第二審
    將原判決撤銷改判，以期適法。
　㈤審酌被告提供金融帳戶與他人使用，而使他人得以利用帳戶
    收取詐欺款項並掩飾身分，致檢警難以追查，並增加告訴人
    求償之困難，助長詐騙犯罪風氣，破壞金融交易秩序，並考
    量附表所示告訴人所受財產損害程度，被告於原審已與陳家
    怡、吳秉宸達成和解，和解成立金額分別為3萬2,085元、3
    萬4,500元，有和解筆錄在卷可參，及被告並已給付6,000元
    與吳秉宸，有本院辦理刑事案件電話查詢紀錄表附卷可佐，
    兼衡被告之犯罪手段、犯後態度、素行、智識能力及生活狀
    況等一切情狀，量處如主文所示之刑，並就罰金部分，諭知
    易服勞役之折算標準。另被告前於109年間因過失致死案件
    ，經臺灣新北地方法院以109年度審交訴字第93號判決判處
    有期徒刑1年8月，上訴後，經臺灣高等法院以110年度交上
    訴字第68號判決駁回上訴確定，被告現入監執行該罪刑，有
    臺灣高等法院被告前案紀錄表、前案案件異動查證作業各1
    份在卷可稽，是被告既有前揭刑案紀錄，核與刑法第74條緩
    刑之要件不符，自無從宣告緩刑，附此敘明。
三、沒收部分：
  ㈠被告所有之上開帳戶提款卡，雖係供犯本案所用之物，然未
    扣案，是否仍存尚有未明，且上開物品單獨存在不具刑法上
    之非難性，倘予追徵，除另使刑事執行程序開啟之外，對於
    被告犯罪行為之不法、罪責評價並無影響，復就沒收制度所
    欲達成之社會防衛目的亦無任何助益，欠缺刑法上重要性。
    是本院認上開物品均無沒收或追徵之必要，依刑法第38條之
    2第2項規定，不予宣告沒收。
  ㈡按犯罪所得，屬於犯罪行為人者，沒收之；前2項之沒收，於
    全部或一部不能沒收或不宜執行沒收時，追徵其價額；犯罪
    所得已實際合法發還被害人者，不予宣告沒收或追徵；宣告
    前2條之沒收或追徵，有過苛之虞、欠缺刑法上之重要性、
    犯罪所得價值低微，或為維持受宣告人生活條件之必要者，
    得不宣告或酌減之，刑法第38條之1第1項、第3項、第5項、
    第38條之2第2項分別定有明文。經查，被告因本案犯罪獲取
    1萬元之報酬未據扣案，原應宣告沒收，惟考量被告業與陳
    家怡、吳秉宸達成和解，和解成立金額分別為3萬2,085元、
    3萬4,500元，並已賠償吳秉宸6,000元，此詳前述，是被告
    因上開和解所需給付之賠償金額尚逾其犯罪所得，若被告確
    有履行前開和解筆錄所載內容，告訴人之求償權應得獲滿足
    ，被告未保有犯罪所得，合法財產秩序功能業經回復；縱若
    被告未能切實履行，上開和解筆錄仍得為民事強制執行名義
    ，對被告財產強制執行，已達沒收制度剝奪被告犯罪所得之
    立法目的，是若仍宣告沒收被告上開犯罪所得，將使被告承
    受過度不利益，而有過苛之虞，爰依刑法第38條之2第2項規
    定，不予宣告沒收。
據上論斷，應依刑事訴訟法第455條之1第1項、第3項、第369條
第1項前段、第364條、第299條第1項前段，判決如主文。
本案經檢察官劉玉書、吳亞芝提起公訴，檢察官楊挺宏移送併辦
，檢察官謝咏儒到庭執行職務。
中　　華　　民　　國　　111 　年　　3 　　月　　25　　日
                  刑事第十三庭  審判長法  官  潘怡華    
　　　　　                            法  官  郭鍵融
　　　　　                            法　官　簡方毅
以上正本證明與原本無異。
不得上訴。
　　　　　　　　　　　　　　　        書記官　施懿珊
中　　華　　民　　國　　111 　年　　3 　　月　　28　　日
附錄論罪科刑法條：
洗錢防制法第14條
有第二條各款所列洗錢行為者，處7年以下有期徒刑，併科新臺
幣5百萬元以下罰金。
前項之未遂犯罰之。
前二項情形，不得科以超過其特定犯罪所定最重本刑之刑。
中華民國刑法第339條
（普通詐欺罪）
意圖為自己或第三人不法之所有，以詐術使人將本人或第三人之
物交付者，處5年以下有期徒刑、拘役或科或併科50萬元以下罰
金。
以前項方法得財產上不法之利益或使第三人得之者，亦同。
前二項之未遂犯罰之。
中華民國刑法第30條
（幫助犯及其處罰）
幫助他人實行犯罪行為者，為幫助犯。雖他人不知幫助之情者，
亦同。
幫助犯之處罰，得按正犯之刑減輕之。
　　　　　 
附表：
編號 告訴人    詐欺時間及方法 匯款時間、地點、金額 匯入帳戶  1 蔡雅芳 詐欺集團某成員於109年2月12日某時，以LINE將蔡雅芳加入暱稱「JD金鼎」之假投資真詐財群組，向蔡雅芳訛稱短期投資即可獲取高報酬云云，致蔡雅芳陷於錯誤，因而於右列時間匯款右列金額。 109年2月21日下午3時25分，匯款17萬元。 上揭第一銀行帳戶  2 吳秉宸 詐欺集團某成員於109年2月13日某時，以LINE將吳秉宸加入暱稱「網路朝聘」之假投資真詐財群組，向吳秉宸訛稱可由內部人員訓練外匯外幣交易云云，嗣於同年月21日，佯稱吳秉宸獲利6萬9,000元而要求吳秉宸匯款3萬4,500元至上揭第一銀行帳戶以領取該獲利款項云云，致吳秉宸陷於錯誤，因而於右列時間匯款右列金額。  109年2月21日下午2時27分，匯款3萬4,500元。 同上  3 陳家怡  陳家怡於109年2月21日前某不詳時間，以手機連接網路登入詐欺集團成立用以詐欺取財之「跨智能金融平台」網站並申辦帳號操作外幣交易，嗣該詐欺集團成員以LINE向陳家怡佯稱得以轉帳方式轉換該平台之金額購買云云，致陳家怡陷於錯誤，因而於右列時間匯款右列金額。 109年2月21日下午3時1分、3分、4時5分，分別匯款1萬5,000元、1萬5,000元、2,085元。 同上